【裁判字號】    98,簡上,177
【裁判日期】    990813
【裁判案由】    詐欺
【裁判全文】
臺灣新竹地方法院刑事判決             98年度簡上字第177號
公  訴  人  臺灣新竹地方法院檢察署檢察官
上  訴  人
即  被  告  甲○○
上列上訴人即被告因詐欺案件，不服本院竹北簡易庭98年度竹北
簡字第24號，中華民國98年5 月27日第一審簡易判決（聲請案號
：97年度偵字第7578號），提起上訴，本院管轄第二審之合議庭
判決如下：
    主  文
上訴駁回。
    事  實
一、甲○○為幫家裡還債急需用錢，於民國97年10月2 日在網路
    上尋找貸款代辦公司並填寫個人資料後，於翌日下午4 時許
    ，接獲真實姓名、年籍不詳，自稱「張代書」之成年男子來
    電，告稱得為其申辦貸款，復於2 、3 天後，該男子所屬之
    詐騙集團另名真實姓名、年籍不詳，自稱「張經理」之成年
    男子復告以帳戶內每月進出交易需達新臺幣（下同）20萬元
    始能向銀行辦得理想之額度，因甲○○薪資狀況不理想，須
    寄交帳戶之金融卡，以便製作假資料，甲○○明知對方係欲
    以反覆存、提款項至其帳戶內之欺罔方式製作假交易記錄，
    而其已成年，學歷為高中畢業，畢業後亦有工作經驗，依其
    智識程度及社會經驗，可預見提供自己之銀行帳戶金融卡及
    密碼等供人使用，可能遭充作人頭帳戶，作為詐欺取財犯罪
    之匯款、提款工具，惟因需錢恐急，仍基於縱使所提供之金
    融帳戶金融卡、密碼遭利用作為詐欺取財之人頭帳戶使用，
    亦不違反其本意之幫助他人詐欺取財之不確定故意，於97年
    10 月6日下午3 時許，將其前於95年6 月26日向玉山銀行竹
    北分行申設帳號00000000000000號帳戶之金融卡連同密碼等
    資料，郵寄至臺中市○○○路○段167 之1 號，交付予前揭
    自稱「張經理」之男子所屬之詐騙集團使用。嗣該詐騙集團
    成員於取得甲○○上開玉山銀行帳戶金融卡及密碼後，即基
    於意圖為自己不法所有之犯意，於97年10月14日晚間某時許
    致電乙○○，詐稱其先前購物時發生消費糾紛，每月將代扣
    金額，須更改帳戶資料云云，使乙○○陷於錯誤，而依其指
    示前往位於高雄市○○○路之草衙郵局自動櫃員機前，先後
    於同日晚間9 時47分許、9 時54分許，分別轉帳26,817元、
    29,989元至前揭甲○○所有之玉山銀行帳戶內，旋遭提領一
    空。嗣因乙○○察覺有異，報警處理，始循線查悉上情。
二、案經新竹縣政府警察局竹北分局報告臺灣新竹地方法院檢察
    署檢察官偵查後聲請簡易判決處刑。
    理  由
一、按被告以外之人於審判外之言詞或書面陳述，除法律有規定
    者外，不得作為證據；又被告以外之人於審判外之陳述，雖
    不符合同法第159 條之1 至第159 條之4 之規定，但經當事
    人於審判程序同意作為證據，法院審酌該言詞陳述或書面陳
    述作成時之情況，認為適當者，亦得為證據。當事人、代理
    人或辯護人於法院調查證據時，知有第159 條第1 項不得為
    證據之情形，而未於言詞辯論終結前聲明異議者，視為有前
    項之同意，刑事訴訟法第159 條第1 項及第159 條之5 分別
    定有明文。經查，本判決下列所引用之各該被告以外之人於
    審判外之陳述（包含書面陳述），除公務員職務上製作之紀
    錄文書，並無顯不可信之情況，依刑事訴訟法第159 條之4
    第1 款規定，有證據能力外，其餘亦屬傳聞證據部分，檢察
    官、被告於本院準備程序中均表示沒有意見，且迄於言詞辯
    論終結前亦未聲明異議。本院審酌上開證據資料製作時之情
    況，尚無違法不當及證明力明顯過低之瑕疵，亦認為以之作
    為證據應屬適當，故揆諸前開規定，爰依刑事訴訟法第159
    條之5 規定，認前揭證據資料均有證據能力。
二、訊據被告甲○○固坦承其有將上開玉山銀行帳戶之金融卡連
    同密碼寄至臺中市○○○路○段167 之1 號該址予「張經理
    」等情，然矢口否認有何幫助詐欺取財犯行，辯稱：因家裡
    欠債急需用錢，所以在網路上找代辦公司並填寫個人資料後
    ，便接獲自稱「張代書」及「張經理」等男子告知得為伊申
    辦貸款，惟「張經理」表示每個月帳戶之薪資轉帳進出資料
    需達20萬元始能貸到理想之額度，因伊在家裡幫忙賣麵，條
    件不理想，便要伊將銀行帳戶之金融卡連同密碼寄出，以製
    作假交易紀錄之方式向銀行貸款，伊始將該玉山銀行帳戶之
    金融卡寄出，並不知道該帳戶會被詐騙集團使用，並無幫助
    詐騙集團詐騙他人財物之故意云云。惟查：
（一）本件被告確有申辦前揭玉山銀行帳戶及金融卡，並於97年
      10月6 日下午3 時許將該金融卡與密碼一併寄交他人等情
      ，迭據被告於偵、審中坦承在卷（見97年度偵字第7578號
      卷第5 至8 頁、第35至37頁，本院98年度簡上字第177 號
      卷第64至66頁、第72至74頁、第84至86頁），並有玉山銀
      行竹北分行98年7 月3 日玉山竹北字第0980629001號函暨
      所檢附被告上開玉山銀行帳號00000000000000號帳戶之開
      戶資料在卷可參（見本院98年度簡上字第177 號卷第12至
      16 頁 ）。而被害人乙○○於事實欄所載之時間、地點，
      遭詐騙集團成員詐騙而陷於錯誤，先後轉帳29,989元、26
      ,817元至被告上開玉山銀行帳戶後，旋遭提領一空乙節，
      除據被害人乙○○於警詢中指述明確外（見97年度偵字第
      7578號卷第9 至10頁），並有自動櫃員機交易明細表影本
      2 紙、高雄市政府警察局前鎮分局草衙派出所受理刑事案
      件報案三聯單、受理各類案件紀錄表、受理詐騙案件通報
      警示簡便格式表、內政部警政署反詐騙案件紀錄表各1 份
      及玉山銀行竹北分行前揭函文所檢附被告該帳戶之存戶交
      易明細表在卷可證（見97年度偵字第7578號卷第15至20頁
      、本院98年度簡上字第177 號卷第12至41頁），且依上開
      被告該帳戶之存戶交易明細表所示，被害人乙○○轉入之
      款項，於當晚9 時55分、9 時56分、9 時58分許，隨即遭
      人以自動櫃員機提領一空，堪認被告之前揭帳戶及金融卡
      確已提供該詐騙集團實行詐欺取財犯罪時使用無疑。
（二）按刑法上之故意，分為直接故意即確定故意與間接故意即
      不確定故意，所謂不確定故意係指行為人對於構成犯罪之
      事實，預見其發生而其發生並不違背其本意者，刑法第13
      條第2 項定有明文。是被告若對於他人可能以其所交付之
      帳戶金融卡，進行詐欺取財之犯罪行為，已預見其發生而
      其發生不違反本意者，仍應負相關之罪責。本件被告雖以
      前詞置辯。惟查：
    1.於金融機構開設帳戶，請領存摺及金融卡一事，係針對個
      人身分社會信用，而予以資金流通，具有強烈屬人性，而
      金融帳戶為個人理財工具，且金融存摺、金融卡亦事關個
      人財產權益保障，其專有性甚高，除非本人或與本人親密
      關係者，難認有何理由可自由流通使用該存摺，一般人均
      有妥為保管及防止他人任意使用之認識，縱使特殊情況，
      偶需交付他人使用，亦必深入瞭解用途及合理性，始予提
      供，且該等專有物品，如落入不明人士手中，而未加以闡
      明正常用途，極易被利用為與財產有關之犯罪工具，此為
      吾人依一般生活認知所易體察之常識。且利用蒐集得來之
      銀行帳戶從事詐欺行為，早為傳播媒體廣為報導，被告於
      交付上開帳戶之金融卡予他人時，係26歲之成年人，智慮
      健全，並自承於高中畢業後，曾在業強科技股份有限公司
      工作之社會歷練，此亦有被告之勞保局電子閘門查詢作業
      表1 張在卷可參（見本院98年度簡上字第177 號卷第9 頁
      ），衡情其自具有相當之社會歷練及智識程度，是其應可
      預見交付自己名義之銀行帳戶金融卡予不相識之人，該金
      融帳戶金融卡可能遭詐騙集團使用，作為騙取他人財物之
      工具一事。更何況現今銀行核准貸款實務，民眾向銀行辦
      理貸款時，須提供個人之身分證明文件外，並須敘明其個
      人之工作狀況、收入金額及相關之財力證明資料，銀行透
      過聯合徵信調查申請人之債信後，始決定是否核准貸款，
      以及該行所容許之貸款額度。是依一般人之社會生活經驗
      ，借貸者若見他人不以其還款能力之相關資料作為判斷貸
      款與否之認定，反而要求借貸者交付銀行帳戶物件及密碼
      ，衡情借貸者對於該等銀行帳戶可能供他人作為財產犯罪
      之不法目的使用，當有合理之預期。被告於偵訊及本院審
      理時均供陳：曾於97年9 月至10月間在網路上向「快速捷
      」代辦公司申辦貸款，但該公司以其於90、91年當兵時曾
      向銀行申辦現金卡而欠債，因有呆帳，及其職業為廚師，
      資格不符，所以不能核貸等語（見97年度偵字第7578號卷
      第36頁、本院98年度簡上字第177 號卷第73頁反面、第85
      頁反面），顯見其對於其本身不符合辦理貸款要件之事實
      ，自難諉稱不知，且其對「張經理」、「張代書」之真實
      姓名、年籍均無法確認，亦未曾謀面，業據其於審理時供
      承在卷（見本院98年度簡上字第177 號卷第85頁），然縱
      使如此，被告仍係透過網路尋找貸款之代辦公司，在不知
      對方真實姓名、年籍，不知對方之公司何在，未去過對方
      之公司，並在未為任何確認與保全之情況下，即將帳戶金
      融卡及密碼等資料提供予素不相識且從未謀面之人任意使
      用，以致自己無法完全控制該銀行帳戶之使用及其內款項
      之流向，顯與常情有違。此外，辦理貸款之目的即在於取
      得款項，豈有將領取貸款之重要憑證即金融卡及密碼一併
      交付初次見面之不明人士，復無任何保證以防止貸款為他
      人領取一空之理。準此，被告應可預見上開不詳年籍、姓
      名、自稱「張經理」之成年男子，向其收受銀行存摺帳戶
      、金融卡後，將有幫助他人實施不法犯罪之可能，但因執
      意想要貸款，即依對方要求，將其所申辦之上開銀行帳戶
      金融卡交付予他人任意使用，並告知各該金融卡密碼，則
      被告顯有縱使有人以其金融帳戶，實施詐欺取財或其他犯
      罪，亦不違背其本意之故意甚明。
    2.再依被告迭於偵訊、本院準備程序時供承：「張經理」表
      示帳戶每個月進出款項之交易至少要20萬元左右，否則無
      法貸到理想之額度，並表示可幫忙做帳戶內進、出款項的
      假交易資料，始將該帳戶的金融卡及密碼寄給「張經理」
      等語明確（見97年度偵字第7578號卷第36頁、本院98年度
      簡上字第177 號卷第66頁、第73頁反面），顯見被告交付
      上開帳戶之金融卡及密碼，意在使「張經理」為其偽造虛
      偽交易資料，用以矇騙銀行，以利貸款，足見被告對於「
      張經理」取得其金融卡及密碼，係用以不法所得之存、提
      領一節，已有認識，且被告亦於偵訊時自承，其也懷疑該
      代辦公司不是使用正當之手段等語（見97年度偵字第7578
      號卷第36頁），是被告之心態無非意在獲得不法之所得，
      而容認「張經理」之詐騙集團用其所交付之帳戶金融卡作
      為行詐騙財之工具甚明，故被告已然知悉持有上開帳戶金
      融卡及密碼之人，可任意使用該等金融卡及密碼，並可預
      見有可能將該帳戶用於匯入財產犯罪之不法所得，再以金
      融卡加以領取，而對於渠等遂行詐欺取財犯行資以助力，
      但其卻對此一可能之危害莫不關心，仍率然將該金融卡及
      密碼交予他人任意使用，以便製造不實之轉帳紀錄，滿足
      個人核貸之私慾，致使該等帳戶終被利用為犯詐欺取財罪
      之出入帳戶使用，此當為被告所能預見，且其發生並未違
      反被告本意，是被告有幫助詐騙集團成員利用其帳戶犯詐
      欺取財罪之不確定故意，益徵足明。
   3. 至於被告雖舉其於案發當時所使用之門號0000000000號行
      動電話通聯，欲證明「張代書」、「張經理」有以電話與
      其聯繫等情，並有該門號於97年10月3 日之通聯紀錄1 張
      在卷可參（見97年度偵字第7578號卷第40頁），惟此僅能
      證明被告與被告所稱「張代書」或「張經理」之人曾有通
      話之情形，並無從證明通聯之內容或用意為何，亦無礙於
      上述被告可預見將金融卡與密碼交予他人，將會因此幫助
      他人從事詐欺行為而用以隱匿或掩飾詐騙之犯罪所得，致
      使被害人及警方一時追查無門可能性之認定，是被告此部
      分之辯解，亦難為本院所採信。又被告雖辯稱檢察官並未
      調閱提款機影像或調查在臺中市○○○路○段167 之1號
      該處領取金融卡之人，然本院認被告既僅係提供帳戶資料
      與詐欺集團成員使用，檢察官聲請簡易判決處刑意旨並非
      認定其為詐欺集團成員，則其非領取不法款項之人自甚為
      顯然，又縱認被告所述之情係屬實在，並可進一步循線查
      得實際詐欺之人，然被告將其所有前揭銀行之金融卡、密
      碼交予詐騙集團成員之行為，已構成幫助詐欺之不確定故
      意乙節，業經於前段論述本院認定之依據及證據之取捨，
      又因詐欺集團蒐集或購買帳戶資料後，經常有再轉賣或提
      供他人使用情形，使查緝困難而費時日久，故在認定單純
      提供帳戶而使易於實現詐欺犯行之幫助詐欺罪，自不以確
      實查獲實際行騙之人為前提，是本件縱可藉由進一步追查
      實際為詐欺罪嫌之人，亦不影響被告幫助詐欺部分所為之
      犯行。從而，本件被告此部分所述，仍未能動搖前揭事實
      之認定，併此敘明。
（三）綜上，被告將其所申請之玉山銀行帳戶金融卡及密碼等資
      料，於97年10月6 日寄交予真實姓名、年籍不詳，自稱「
      張經理」之成年男子使用，顯可預見該不詳成年男子，向
      其收受銀行存摺金融卡及密碼後，可能為遂行財產上犯罪
      目的，或將之作為財產犯罪之用，被告既可預見金融帳戶
      金融卡交付他人，將幫助他人實施犯罪，仍將其所申辦之
      銀行帳戶金融卡交付，被告顯有縱使有人以其金融帳戶，
      實施詐欺取財或其他犯罪，亦不違背其本意之故意甚明，
      被告確有幫助詐欺之不確定故意，所為辯解無非臨訟飾卸
      之詞，不足採信。本件事證明確，被告犯行堪以認定，應
      予依法論科。
三、按幫助犯之成立，主觀上行為人須有幫助故意，客觀上須有
    幫助行為，亦即刑法上之幫助犯，係對於犯罪與正犯有共同
    之認識，而以幫助之意思，對於正犯資以助力，而未參與實
    施犯罪之行為者而言（最高法院49年度台上字第77號、65年
    度台上字第3773號判例亦同此意旨）。是以如未參與實施犯
    罪構成要件之行為，而係出於幫助之意思提供助力，即屬幫
    助犯，而非共同正犯。被告基於幫助他人犯罪之不確定故意
    ，提供前開銀行帳戶之金融卡供詐騙集團使用，該姓名、年
    籍不詳成年人並利用被告之幫助行為，意圖為自己不法之所
    有，施用詐術使被害人乙○○陷於錯誤，而匯款至被告所提
    供之銀行帳戶，是被告係參與詐欺罪構成要件以外之行為，
    核被告所為，係犯刑法第30條第1 項、第339 條第1 項之幫
    助詐欺取財罪，並應依刑法第30條第2 項規定，按正犯之刑
    減輕之。
四、原判決認被告罪證明確，適用刑法第339 條第1 項、第30條
    第1 項前段、第2 項、第41條第1 項前段，刑法施行法第1
    條之1 第1 項、第2 項前段等規定，量處被告有期徒刑3 月
    ，如易科罰金，以1,000 元折算1 日，經核其認事用法均無
    不合。爰審酌被告交付帳戶金融卡及密碼等物予他人，充作
    轉向他人詐欺取財之工具，非但徒增被害人尋求救濟之困難
    ，亦使詐騙集團得以順遂詐欺取財犯行，及被害人遭受損害
    之程度，且被告於本院審理時並未承認犯行、犯後態度難認
    良好，暨衡酌被告學歷為高中畢業，經濟情況不佳之智識程
    度、經濟狀況等情，暨其犯罪動機、目的及犯罪所生之危害
    等一切情狀，認原判決量刑亦稱妥適，被告上訴猶矢口否認
    犯行，為無理由，應予駁回。
五、末按，刑法第41條第2 項至第8 項雖業於97年12月30日修正
    ，經總統於98年1 月21日公布，並於98年9 月1 日施行。又
    行為後法律有變更者，適用行為時之法律，但行為後之法律
    有利於行為人者，適用最有利於行為人之法律，刑法第2 條
    第1 項定有明文，係採從舊從輕之原則。而所謂法律有變更
    ，係指足以影響行為之可罰性範圍及其法律效果之法律修正
    而言，易科罰金、易服勞役之折算標準及其期限涉及裁量權
    之行使，屬於科刑規範事項，其折算標準於裁判時並應於主
    文內諭知，與一般純屬執行之程序有別，是如新舊法對易科
    罰金、易服勞役之折算標準及期限各有不同時，應依前揭規
    定，比較適用最有利於行為人之法律，有最高法院96年度臺
    非字第58號、第234 號判決可資參照。惟有關易服社會勞動
    折算標準為6 小時折算1 日，期限為最長1 年，修正後刑法
    第41條第2 項、第3 項、第5 項已定有明文，其標準係屬固
    定，並不涉及法院裁量權之行使，非屬科刑規範事項變更，
    自不生新舊法比較之問題，故本案無刑法第2 條法律變更規
    定之適用。再依修正後刑法第41條第2 項規定：「依前項規
    定得易科罰金而未聲請易科罰金者，得以提供社會勞動6 小
    時折算1 日，易服社會勞動」。而刑法施行法第3 條之2 規
    定：「刑法第41條及第42條之1 之規定，於中華民國98年9
    月1 日刑法修正施行前已裁判確定之處罰，未執行或執行未
    完畢者，亦適用之」，其立法理由謂：「依刑法第41條規定
    聲請易服社會勞動者，因條文已明定以社會勞動6 小時折算
    徒刑或拘役1 日，與易科罰金應於裁判主文諭知折算標準之
    情形不同，無須於裁判主文諭知... 至於可否易服社會勞動
    ，與可否易科罰金相同，皆屬於執行事項，非裁判量刑事項
    ，故98年9 月1 日刑法修正施行前已裁判確定之處罰，未執
    行或執行未完畢者，無庸再向法院聲請裁定諭知折算標準」
    。準此，本件有修正後刑法第41條第2 項之適用，是被告若
    未聲請易科罰金，依法得以提供社會勞動6 小時折算1 日，
    易服社會勞動，惟無須於本判決主文諭知。又刑法第41條、
    刑法施行法第10條，復於98年12月30日修正公布施行；並增
    訂刑法施行法第3 條之3 ，且於98年12月30日公布施行，依
    修正刑法施行法第10條第2 項規定：「刑法修正條文及本法
    修正條文，除另定施行日期者外，自公佈日施行。」及刑法
    施行法第3 條之3 規定：「刑法第41條及第42條之1 之規定
    ，於中華民國98年12月15日刑法修正施行前已裁判確定之處
    罰，未執行或執行未完畢者，亦適用之。」，本件修正刑法
    第41條第1 項雖將原「受6 個月以下有期徒刑」修正為「受
    6 月以下有期徒刑」，但依立法理由所載僅為求用語統一；
    另修正刑法第41條第1 項但書雖將「確因不執行所宣告之刑
    」，難收矯正之效或難以維持法秩序者，不在此限，修正為
    「但易科罰金」，難收矯正之效或難以維持法秩序者，不在
    此限；另將刑法第41條第4 項：前2 項之規定，因身心健康
    之關係，執行顯有困難者，或「確因不執行所宣告之刑」，
    難收矯正之效或難以維持法秩序者，不適用之，修正為：前
    2 項之規定，因身心健康之關係，執行顯有困難者，或「易
    服社會勞動」，難收矯正之效或難以維持法秩序者，不適用
    之，依其立法理由謂：確因不執行所宣告之刑，難收矯正之
    效或難以維持法秩序者，同為不得易科罰金與不得易服社會
    勞動之事由，造成因該事由而不得易科罰金者，亦應不得易
    服社會勞動。惟不適於易科罰金者，未必不適於易服社會勞
    動。爰將現行第1 項及第4 項「確因不執行所宣告之刑」之
    規定，分別修正為「易科罰金」及「易服社會勞動」觀之，
    應係將「確因不執行所宣告之刑」明文化，分別係指「易科
    罰金」（第1 項）及「易服社會勞動」（第4 項），是本件
    被告得易科罰金之條件及折算標準均不生法律變更情事，不
    生新舊法比較問題，併予敘明。
據上論斷，應依刑事訴訟法第455 條之1 第1 項、第3 項、第36
8 條，判決如主文。
本案經檢察官陳建文到庭執行職務。
中    華    民    國    99    年    8    月     13    日
                  刑事第五庭    審判長法  官   黃惠玲
                                      法  官   蔡欣怡
                                      法  官   林佑珊
以上正本證明與原本無異。
不得上訴。
中    華    民    國    99    年    8     月    13    日
                                      書記官   蕭惠婷
附錄法條：
中華民國刑法第339 條（普通詐欺罪）
意圖為自己或第三人不法之所有，以詐術使人將本人或第三人之
物交付者，處 5 年以下有期徒刑、拘役或科或併科 1 千元以下
罰金。
以前項方法得財產上不法之利益或使第三人得之者，亦同。
前二項之未遂犯罰之。

司法院資訊處製作；財團法人民間司法改革基金會備份。
